【裁判字號】    97,訴,739
【裁判日期】    971231
【裁判案由】    債務人異議之訴
【裁判全文】
臺灣臺中地方法院民事判決  97年度訴字第739號
原      告  丁○○
訴訟代理人  陳國華    律師
複代理人    戊○○
被      告  乙○○
訴訟代理人  陳榮昌    律師
複  代理人  己○○
上列當事人間債務人異議之訴事件，經本院於民國97年12月24日
言詞辯論終結，判決如下：
    主    文
確認被告持有如附表所示本票，對於原告之本票債權不存在。
本院九十六年度執字第八五九七○號給付票款強制執行事件對於
原告所為之強制執行程序應予撤銷。
被告應返還原告新台幣壹拾玖萬參仟壹佰陸拾壹元及自民國九十
七年三月十二日起至清償日止，按年利率百分之五計算之利息。
原告其餘之訴駁回。
訴訟費用由被告負擔。
    事實及理由
壹、原告訴之聲明：
  一、確認被告持有如附表所示本票，對於原告之本票債權不存
      在。
  二、本院九十六年度執字第八五九七○號給付票款強制執行事
      件對於原告所為之強制執行程序應予撤銷。
  三、被告應返還原告新台幣（下同）258,558元，及自民國97
      年3月12日起至清償日止，按年利率5%計算之利息。
貳、事實摘要（以兩造不爭之事實代之）：
  一、被告以本院94年度票字第9223號裁定為執行名義（債權本
      金額：1,300,000元），向本院聲請強制執行（案號：96
      年度執字第85970號），經本院發給訴外人三商美邦人壽
      保險股份有限公司執行命令（扣押及移轉命令）。
  二、上開裁定所憑之本票未載到期日，面額2,000,000元，發
      票日91年4月29日），票據號碼：0000000（下稱系爭本票
      ）。
   三、被告已依上開執行程序獲清償金額193,161元。
參、本件關鍵爭點及關於爭點兩造之主張：
  一、被告持向本院聲請裁定（案號：94年度票字第9223號）准
      予強制執行之系爭本票，是否為原告簽發？
    (一)原告主張：否。
    (二)被告主張：是。
  二、本院96年度執字第85970號強制執行程序全部或一部有無
      得予撤銷之法律上依據？
    (一)原告主張：有。
    (二)被告主張：無。
  三、如上開強制執行程序得撤銷，被告依上開強制執行程序已
      受領之金額是否不當得利，而應返還原告？
    (一)原告主張：是。
    (二)被告主張：否。
肆、本院得心證之理由：
  一、關於上開爭點一、二：
    (一)按私文書之真正，如他造當事人有爭執者，則舉證人應負
      證其真正之責。又支票為無因證券，僅就支票作成前之債
      務關係，無庸證明其原因而已。至該支票本身是否真實，
      即是否為發票人所作成，即應由支票債權人負證明之責，
      此觀民事訴訟法第277條規定之法理至明。最高法院分別
      著有47年台上字第1784號、50年台上字第1659號判例可資
      參照。
    (二)本票雖係有價證券，但亦屬表彰私法上權利之私文書之一
      種，又本件系爭本票關於原告丁○○簽名部分，是否遭偽
      造，兩造有爭執，揆諸上開判例意旨，自應由被告即本票
      債權人負證明之責。
    (三)本件被告先則辯稱，系爭本票確係由原告親自簽發（見本
      院97年4月16日言詞辯論筆錄），且具狀稱證人即原告之
      前夫朱永濬（即甲○○）之母丙○○於原告簽發系爭本票
      時亦在場（其意指原告確實親自簽發系爭本票），嗣於證
      人朱永濬到庭證述系爭本票上關於原告之簽名部分係伊未
      經原告同意而偽簽（詳見本院97年10月29日言詞辯論筆錄
      ，證人涉犯偽造有價證券罪嫌部分，本院另以公函送請台
      灣台中地方法院檢察署偵辦）後，被告隨即改口稱並未親
      見原告簽名於系爭本票（見本院97年12月10日言詞辯論筆
      錄），而係證人告知係原告所簽名。此種前後陳述不一之
      情形，即足證明被告確未親見原告簽名於系爭本票。
    (四)由系爭本票上原告之地址及甲○○（即朱永濬）簽名及地
      址筆跡觀之，以肉眼即足認係出於一人之手，由此亦足以
      佐證證人朱永濬證述屬實。
    (五)末查，偽造有價證券刑責非輕，依刑法第201條第1項之規
      定，得處三年以上十年以下有期徒刑，衡諸常情事理，證
      人朱永濬應無僅為脫免原告（即證人之前妻）區區
      1,300,000元債務，而甘受上開重刑加身之理由。
    (六)綜上所述，系爭本票上關於原告之簽名係屬偽造，即堪予
      認定，從而原告訴請確認被告對原告之本票債權不存在，
      並撤銷原告依據該本票取得之准許強制執行裁定而為之強
      制執行程序（即本院96年度執字第85970號），均屬有據
      ，應予准許。
  二、關於上開爭點三：
    (一)原告依上開執行程序執行所得，於本院確認系爭本票為偽
      造及撤銷執行程序後，即屬於法無據，而致原告受損害，
      原告自得依據不當得利法律關係，請求被告返還。
    (二)惟查原告起訴主張被告執行所得共計258,558元，經本院
      調取執行卷宗審閱，依卷內資料，被告執行所得僅有2筆
      （分別為原告96年12月及97年1月薪資中部分），金額合
      計僅193,161元，此觀執行卷內所附之債權人（即被告）
      呈報狀及第三人三商美邦人壽保險股份有限公司依據本院
      執行命令所執行扣薪函文及所附之支票簽收單甚明，原告
      主張被告應返還之不當得利，在193,161元範圍內於法有
      據，應予准許，超過部分則並無所據，應予駁回。
伍、結論：原告之訴為一部有理由，一部無理由，依民事訴訟法
    第79條，判決如主文。
中    華    民    國    97    年    12    月    31    日
                  民事第三庭    法  官   曹宗鼎
上正本係照原本作成。
如對本判決上訴，須於判決送達後20日內向本院提出上訴狀。
中    華    民    國    97    年    12    月    31    日
                                書記官   黃聖心


司法院資訊處製作；財團法人民間司法改革基金會備份。
